臺灣桃園地方法院行政訴訟判決　
111年度交字第310號
                                   111年10月18日辯論終結
原      告  徐瑞祥  
被      告  桃園市政府交通事件裁決處
                      設桃園市○○區○○路00號7至8樓
代  表  人  張丞邦    住同上
訴訟代理人  黃一鳴律師
複  代理人  陳奕昕律師
上列當事人間交通裁決事件，原告不服被告民國111年6月6日桃
交裁罰字第58-D8NC22418號裁決，提起行政訴訟，本院判決如下
：
    主  文
原處分撤銷。
訴訟費用新臺幣玖佰壹拾貳元由被告負擔。被告應給付原告新臺
幣參佰元。
    事實及理由
一、事實概要：原告於民國111年6月3日10時48分許，駕駛車牌
    號碼0000-00號自用小貨車（下稱系爭車輛），行經桃園市○
    ○區○○街000巷00號時，因「汽機車駕駛人酒精濃度超過規定
    標準（0.15-0.25（未含））（無駕駛執照）」之違規，為
    桃園市政府警察局八德分局（下稱舉發機關）四維派出所員
    警攔查並予以舉發。嗣被告於111年6月6日以桃交裁罰字第5
    8-D8NC22418號（下稱原處分）裁處原告罰鍰新臺幣（下同
    ）3萬元，自111年6月6日（裁決日）起2年內不得考領駕駛
    執照。原告不服原處分，於111年7月1日向本院提起本件行
    政訴訟。
二、原告起訴主張：本件酒測值為0.16且無不能安全駕駛之情形
    ，依取締酒後駕車作業程序之規定，應以勸導取代舉發，員
    警卻仍執意舉發等語。並聲明：原處分撤銷。
三、被告則以：
  ㈠按道交條例第24條第1項第2款規定：「汽車駕駛人，有下列
    情形之一者，應接受道路交通安全講習：二、有第三十五條
    第一項規定之情形。」、第35條第1項第1款規定：「汽機車
    駕駛人，駕駛汽機車經測試檢定有下列情形之一，機車駕駛
    人處新臺幣一萬五千元以上九萬元以下罰鍰，汽車駕駛人處
    新臺幣三萬元以上十二萬元以下罰鍰，並均當場移置保管該
    汽機車及吊扣其駕駛執照一年至二年；附載未滿十二歲兒童
    或因而肇事致人受傷者，並吊扣其駕駛執照二年至四年；致
    人重傷或死亡者，吊銷其駕駛執照，並不得再考領：一、酒
    精濃度超過規定標準。」、第67條第8項規定：「汽車駕駛
    人違反本條例規定，應受吊扣駕駛執照處分，於汽車駕駛人
    係無駕駛執照駕車者，在所規定最長吊扣期間內，不得考領
    駕駛執照。」。復按道路交通安全規則第114條第1項第2款
    規定：「汽車駕駛人有下列情形之一者，不得駕車：二、飲
    用酒類或其他類似物後其吐氣所含酒精濃度達每公升○‧一五
    毫克或血液中酒精濃度達百分之○‧○三以上。」。授權警員
    實行酒精濃度測試檢定之規定，乃是基於警員執行交通稽查
    勤務之必要性所設，警員固然不能毫無理由對駕駛人實施酒
    測，然只要有事實足認駕駛人有酒後駕車之可能性，其發動
    門檻即已足備，而得對易生危害之交通工具駕駛人實施酒測
    。雖駕駛人未有明顯違規行為，但駕駛人有明顯酒味，經客
    觀、合理判斷可能發生危害者，得攔檢實施交通稽查；實施
    交通稽查，經警察人員聞得駕駛人有明顯酒味者，應即依道
    交條例第35條第1項規定實施酒精濃度測試檢定。所謂「依
    客觀合理判斷易生危害」，是指依現場狀況及依警察經驗對
    該事件所作之綜合評估，根據客觀明顯事實，經警察合理之
    推論，而認為將可能有危害之發生，此合理推斷是個案審查
    ，故警察之判斷只要達所謂之合理的懷疑即可，而此亦為司
    法院釋字第699號解釋理由書所載明：「依法維持公共秩序
    ，保護社會安全，防止一切危害，促進人民福利，乃警察之
    任務。警察對於已發生危害或依客觀合理判斷易生危害之交
    通工具，得予以攔停，要求駕駛人接受酒精濃度測試之檢定
    ，是駕駛人有依法配合酒測之義務。」。
  ㈡依舉發機關111年8月12日德警分交字第字第0000000000號函
    所附職務報告略以：「…職警員甲○○於111年6月3日10-12時
    擔服勤查勤務，於10時35分自八德區桃德路直行往大明街方
    向時，見對向車道之自小客貨1416-FL號從八德區桃德路直
    行往力行街方向，職因見該車車內駕駛面有酒容且行車明顯
    搖晃不穩，故使用警用小電腦查詢車主駕籍，發現該車主與
    駕駛人非為同人，遂於八德區力行街167巷11號前將其攔停
    ，於盤查身分見其確有散發明顯酒容酒味，依規定實施呼氣
    酒精測試，測得呼氣酒精濃度測定值0.16MG/L，告知渠違規
    事由且依規定對其違規行為進行舉發，並依道路交通管理處
    罰條例第35條第一項第一款掌電字第D8NC22418號通知單，
    因時間已經過兩個月，密錄器之違規畫面已遭覆蓋故無法檢
    附影像檔，該人違規事實明確…」。
  ㈢本案舉發員警執為原告施以酒精濃度測試之酒精測試器，業
    於111年2月8日經經濟部標準檢驗局委託財團法人台灣商品
    檢測驗證中心檢定合格（檢定合格單號碼M0JA0000000），
    有效期限至112年2月28日，而本件檢測之日期為111年6月3
    日，並測得原告呼氣之酒精濃度為每公升0.16毫克，足認原
    告接受該儀器檢測時，該儀器仍在經濟部標準檢驗局檢定合
    格之擔保期限內，是上開儀器檢測應屬正常，測定值具公信
    力。綜上所述，原告之行為既已該當違反前揭道路交通安全
    規則第114 條第2款及道交條例第35條第1項第1款等規定，
    舉發單位員警依法製單舉發，於法並無不合。
  ㈣按「行為人駕駛汽車經測試檢定，其吐氣所含酒精濃度超過
    規定標準值未逾每公升0.02毫克，而未嚴重危害交通安全、
    秩序，且情節輕微，以不舉發為當者，交通勤務警察或依法
    令執行交通稽查任務人員得對其施以勸導，免予舉發」、「
    執行前2項之勸導，應先斟酌個案事實、違反情節及行為人
    之陳述，是否符合前項得施以勸導之規定」，固為違反道路
    交通管理事件統一裁罰基準及處理細則第12條第1項第12款
    、第3項第1款分別定有明文。惟上開規定係賦予警察執行交
    通違規稽查勤務時，得就個案之情節以為裁量，並非謂「行
    為人吐氣酒精濃度超過規定標準值未逾每公升0.02毫克」，
    即不予舉發處罰(參照臺灣臺北地方法院108年交字第502號
    行政判決)。本件原告行車明顯搖晃且有多筆酒後駕車違規
    紀錄，於攔停後經警施以酒測檢定結果，其酒測值為0.16mg
    /L，舉發機關員警自得本於其所具執行交通稽查勤務法定職
    權之行使，斟酌本案事實及違反情節而製單舉發。系爭車輛
    因有「汽車駕駛人酒精濃度超過規定標準(0.15-0.25(未含)
    )(無駕駛執照)」之情，該當道交條例第35條第1項第1款規
    定所定要件，原處分並無違誤等語置辯。並聲明：原告之訴
    駁回。
四、本院之判斷：
  ㈠按汽車駕駛人有飲用酒類或其他類似物後其吐氣所含酒精濃
    度達每公升0.15毫克或血液中酒精濃度達0.03％以上情形者
    ，不得駕車，道交條例第92條第1 項授權訂定之道路交通安
    全規則第114 條第2 款規定甚明。次按，汽車駕駛人，駕駛
    汽車經測試檢定有酒精濃度超過規定標準情形者，處3萬元
    以上12萬元以下罰鍰，並當場移置保管該汽車及吊扣其駕駛
    執照1至2年，行為時道交條例第35條第1項第1款定有明文。
    又汽車駕駛人，有道交條例第35條第1項規定之情形者，應
    接受道路交通安全講習，道交條例第24條第1項第2款亦有明
    文。
  ㈡又按行政訴訟法第136條規定：「除本法有規定者外，民事訴
    訟法第277條之規定於本節準用之。」，其立法理由謂：「
    行政訴訟之種類增多，其舉證責任自應視其訴訟種類是否與
    公益有關而異。按舉證責任，可分主觀舉證責任與客觀舉證
    責任。前者指當事人一方，為免於敗訴，就有爭執之事實，
    有向法院提出證據之行為責任；後者指法院於審理最後階段
    ，要件事實存否仍屬不明時，法院假定其事實存在或不存在
    ，所生對當事人不利益之結果責任。本法於撤銷訴訟或其他
    維護公益之訴訟，明定法院應依職權調查證據，故當事人並
    無主觀舉證責任。然職權調查證據有其限度，仍不免有要件
    事實不明之情形，故仍有客觀之舉證責任。至其餘訴訟，當
    事人仍有提出證據之主觀舉證責任，爰規定除本法有規定者
    外，民事訴訟法第277條之規定於本節準用之。」，從該條
    之立法理由觀察，其判定行政訴訟是否有舉證責任的問題，
    端以該訴訟類型是否涉及公益為斷，如撤銷訴訟或其他維護
    公益的訴訟，因有公益色彩，法律乃明文規定法院負有調查
    證據的職責，故當事人並無主觀的舉證責任，應由法院依職
    權調查可以證明訟爭事實的證據。反之，若不具有公益性質
    之確認及給付訴訟，則仍有證據提出責任。惟不管是否為有
    關公益性質的訴訟，亦無論是否採行職權調查主義，其證據
    的調查不免時有所盡，要件事實真偽不明的情形仍有可能發
    生，故需有客觀的舉證責任，為此乃規定本法仍準用民事訴
    訟法第277條。而民事訴訟法第277條前段乃規定：「當事人
    主張有利於自己之事實者，就其事實有舉證之責任。」。
  ㈢查原告於事實概要欄之時、地，經舉發機關員警攔查並發覺
    其係無照駕駛且有酒容及行車不穩，乃對其實施酒精濃度檢
    測，測得原告酒測值為每公升0.16毫克，並舉發原告違反道
    交條例第35條第1項第1款規定，復經被告以原處分對原告裁
    罰等情，有舉發通知單、酒測單、員警職務報告、呼氣酒精
    測試器檢定合格證書、原處分及送達證書各1份在卷可稽，
    固堪認定原告經警舉發有駕駛汽車經測試檢定酒精濃度超過
    規定標準之情事。
  ㈣惟按「主管機關已依上述法律，訂定取締酒後駕車作業程序
    ，規定警察對疑似酒後駕車者實施酒測之程序，及受檢人如
    拒絕接受酒測，警察應先行勸導並告知拒絕之法律效果，如
    受檢人仍拒絕接受酒測，始得加以處罰。……道交條例有關酒
    後駕車之檢定測試，其檢測方式、檢測程序等事項，宜以法
    律或法律明確授權之規範為之，相關機關宜本此意旨通盤檢
    討修正有關規定，併此指明」，業經釋字第699 號解釋理由
    書第2 段、第6 段闡釋明確。交通部與內政部即依釋字第69
    9 號解釋意旨，於103 年3 月27日增訂違反道路交通管理事
    件統一裁罰基準及處理細則（下稱處理細則）第19條之2 規
    定，並自103 年3 月31日施行，將內政部警政署訂定之取締
    酒後駕車作業程序明文化。又憲法上正當法律程序原則之內
    涵，應視所涉基本權之種類、限制之強度及範圍、所欲追求
    之公共利益、決定機關之功能合適性、有無替代程序或各項
    可能程序之成本等因素綜合考量，由立法者制定相應之法定
    程序，迭經司法院釋字第689、709、739號解釋闡述甚明。
    道交條例第92條第4 項既就該條例舉發處理程序之處理細則
    ，授權由交通部會同內政部定之，處理細則第19條之2 第1 
    項並明定：「對汽車駕駛人實施道交條例第35條第1 項第1 
    款測試之檢定時，應以酒精測試儀器檢測且實施檢測過程應
    全程連續錄影，並依下列程序處理：…」，則處理細則所規
    定酒測之程序，依前開大法官解釋，自屬正當行政程序之一
    環，如警察未踐行前開程序，即不符合正當行政程序。
  ㈤原告於本院審理時陳稱：伊沒看到員警有按密錄器等語（見
    本院卷第75頁），而依卷附舉發機關員警甲○○之職務報告略
    以：「斯時見系爭車輛行車搖晃不穩，攔查發現駕駛面有酒
    容，依規定實施呼氣酒精濃度測試並測得其酒測值為0.16mg
    /L，乃予以舉發。惟時隔2個月，密錄器之畫面已遭覆蓋無
    法檢附」等語（本院卷第35至36頁）。復經本院傳喚舉發員
    警即甲○○到庭作證，其結證稱：「因密錄器容量僅有32GB，
    如果沒有特別事情，忘記儲存，隔天上整天班又有勤務，就
    會被洗掉」等語（本院卷第77頁），是證人黃正碩雖證稱，
    其就實施檢測過程有全程連續錄影，但卻拿不出佐證，其所
    為證詞已堪置疑。況按舉發違反道路交通管理事件後，舉發
    單位應於舉發當日或翌日午前，將該舉發違反道路交通管理
    事件有關文書或電腦資料連同有暫代保管物件者之物件送由
    該管機關，於舉發之日起4日內移送處罰機關，違反道路交
    通管理事件統一裁罰基準及處理細則（下稱處理細則）第28
    條第1項定有明文。故本件員警測得原告酒精濃度超過法定
    標準後，即當場對其掣單舉發並命其簽收，舉發員警如能依
    上開處理細則規定，即時保存相關錄影資料並送交保管，錄
    影檔案亦不致遭覆蓋遺失致原告嗣後陳述意見及提起行政訴
    訟時無從查核。然舉發員警既未依規定保存實施酒測時之錄
    影資料，並致無從查知其有無全程連續錄影，顯屬可歸責於
    員警之行政疏失，故仍應認本件實施酒測時並未依規定全程
    連續錄影，已有違反處理細則第19條之2所定之正當法律程
    序。是參以處理細則第19條之2所規定之酒測程序，既係交
    通部與內政部依釋字第699號解釋意旨明定之正當行政程序
    ，業如前述，而警察對人民實施酒測，係侵害人民之一般行
    為自由及隱私權，警察違反酒測程序之程序瑕疵自非屬輕微
    ，惟亦非重大明顯一望即知之瑕疵，未達行政程序法第111
    條無效之程度。又員警對駕駛人實施酒測，依處理細則第19
    條之2第1項第1款規定，應於攔檢現場為之，如於現場無法
    或不宜實施檢測時，得至勤務處所或適當場所檢測，足見員
    警應於攔停當下實施酒測，舉發後無從事後補正、治癒酒測
    程序之合法性。故員警因違反酒測程序所為之舉發，非屬無
    關緊要、重大明顯無效或得補正之瑕疵，而屬違法得撤銷之
    瑕疵。
  ㈥復按道交條例所定罰鍰之處罰，受處罰人接獲違反道路交通
    管理事件通知單後，於30日內得不經裁決，逕依第92條第4 
    項之罰鍰基準規定，向指定之處所繳納結案；不服舉發事實
    者，應於30日內，向處罰機關陳述意見；其不依通知所定期
    限前往指定處所聽候裁決，且未依規定期限繳納罰鍰結案或
    向處罰機關陳述意見者，處罰機關得逕行裁決之，道交條例
    第9 條第1 項規定甚明。由此可知，違反道交條例之交通違
    規事件係採取「舉發」與「裁決」二階段程序，且「裁決」
    階段依道交條例第8 條第1 項規定，係分別交由「公路主管
    機關」或「警察機關」處罰。再按，違反道路交通管理事件
    ，處罰機關受理後發現舉發錯誤或要件欠缺，可補正或尚待
    查明者，退回原舉發機關查明補正後依法處理；其錯誤屬實
    且無可補正者，由受理機關依權責簽結，並將簽結之理由，
    連同該事件有關文件書函請原舉發單位之上級機關查究，處
    理細則第33條第2項亦有明文。
  ㈦本件舉發員警實施酒測過程未能證明其有全程連續錄影，違
    反處理細則第19條之2所定正當行政程序，舉發機關就該違
    反酒測程序所為之舉發，復非屬無關緊要、重大明顯無效或
    得補正之瑕疵，而屬得撤銷之瑕疵，業經本院認定如前，則
    被告受理舉發機關移送之舉發原告違反道交條例第35條第1
    項第1款規定事件時，本應依上開處理細則第33條第2項規定
    ，查明員警以酒精測試儀器對原告實施檢測之過程有無全程
    連續錄影，如有酒測過程未全程連續錄影之情事，因該錯誤
    屬實且無可補正，即應依權責簽結，並將簽結理由連同該事
    件有關文件函請原舉發單位之上級機關查究。被告疏未查明
    ，逕以原處分對原告裁罰，揆諸上開說明，自違反處理細則
    第33條第2 項規定。又雖員警未依規定保存錄影證據此部分
    未經原告爭執，惟因本件撤銷訴訟具有公益色彩，本院依職
    權調查後認原處分應予以撤銷。復因員警酒測過程已有違反
    正當行政程序之瑕疵，而員警有無踐行酒測之正當法律程序
    ，為員警對駕駛人合法實施酒測及取得對駕駛人不利證據資
    料之前提，則無論原告實際上是否有酒駕之事實，均無礙原
    處分因員警有此程序瑕疵而應予撤銷。
  ㈧末以，處理細則第12條第1項第12款固明文規定：「行為人有
    下列情形之一，而未嚴重危害交通安全、秩序，且情節輕微
    ，以不舉發為適當者，交通勤務警察或依法令執行交通稽查
    任務人員得對其施以勸導，免予舉發：……十二、駕駛汽車或
    慢車經測試檢定，其吐氣所含酒精濃度超過規定之標準值未
    逾每公升0.02毫克。」，然該規定並非在加諸法律所未規定
    之違規要件，僅係在賦予警員就符合該種情況之個案中可綜
    合個案情節判斷而決定是否予以勸導。本件原告之呼氣酒測
    值為每公升0.16毫克，固屬於得勸導之範圍內，然員警若依
    職權衡諸違規情節後，認為應予舉發為妥適，屬合於義務之
    裁量，此際警員毋庸以勸導代替舉發。是上開規定員警「得
    」對違規行為人施以勸導不予舉發，而非「應」對其施以勸
    導。故違規行為縱符合上開條文規定得施以勸導免予舉發之
    情形，員警依職權仍得對違規行為舉發，亦不得逕認舉發為
    違法。是原告以酒測值未達0.18mg/L以上，而爭執本件應予
    勸導，即指謫舉發及原處分有違法，核非正當理由，原告之
    主張純屬對相關規定之誤解，惟仍不影響本院依職權調查事
    證之結果，附此敘明。
五、綜上所述，員警實施酒測過程未全程連續錄影，違反正當行
    政程序，要屬違法。被告疏未查明，逕依道交條例第35條第
    1 項第1 款規定，以原處分對原告裁罰，顯有違誤。原告訴
    請撤銷原處分之理由，雖與本院認定不同，惟因原處分經本
    院職權調查之結果，既有上開違誤，自仍應予撤銷。
六、本件事證已臻明確，兩造其餘攻擊、防禦方法及所提證據，
    經核均與判決結果不生影響，爰不一一論列，併此敘明。
七、本件第一審裁判費為300元、證人日旅費為612元，合計第一
    審訴訟費用912元，依行政訴訟法第98條第1項規定，由敗訴
    之被告負擔。復因第一審裁判費300元係由原告於起訴時所
    繳納，而被告前已預納證人日旅費612元，是被告應給付原
    告訴訟費用為300元，爰依行政訴訟法第104條規定準用民事
    訴訟法第93條規定，確定第一審訴訟費用額如主文第2項所
    示。
中　　華　　民　　國　　111 　年　　10　　月　　31　　日
                  行政訴訟庭　法　官　徐  培  元
上為正本係照原本作成。
如不服本判決，應於判決送達後20日內，向本院提出上訴狀並表
明上訴理由（原判決所違背之法令及其具體內容或依訴訟資料可
認為原判決有違背法令之具體事實），其未載明上訴理由者，應
於提出上訴後20日內向本院補提理由書（上訴狀及上訴理由書均
須按他造人數附繕本，如未按期補提上訴理由書，則逕予駁回上
訴），並應繳納上訴裁判費新臺幣750元。
中　　華　　民　　國　　111 　年　　10　　月　　31　　日
                              書記官  吳  文  彤